【裁判字號】    98,訴,281
【裁判日期】    980626
【裁判案由】    塗銷不動產所有權移轉登記
【裁判全文】
臺灣臺北地方法院民事判決               98年度訴字第281號
原      告  丙○○○
訴訟代理人  李永然律師
            溫藝玲律師
            劉興業律師
訴訟代理人  甲○○
被      告  戊○○
            丁○○
共      同
訴訟代理人  陳博文律師
上列當事人間塗銷不動產所有權移轉登記事件，本院於九十八年
六月九日言詞辯論終結，判決如下：
    主  文
原告之訴駁回。
訴訟費用由原告負擔。
    事實及理由
一、程序方面：
    按訴狀送達後，原告不得將原訴變更或追加他訴。但被告同
    意者，不在此限；被告於訴之變更或追加無異議，而為本案
    之言詞辯論者，視為同意變更或追加。民事訴訟法第255條
    第1項第1款、第2項定有明文。原告原起訴聲明請求被告將
    建物部分之所有權移轉登記予以塗銷，嗣則聲明請求被告塗
    銷土地及建物之所有權移轉登記，而為訴之變更、追加，而
    被告對該訴之變更、追加無異議而為本案之言詞辯論，揆諸
    首揭法條，原告訴訟變更、追加自屬合法，合先敘明。
二、原告起訴主張：其原為台北市○○區○○段三小段751、752
    、753地號、權利範圍均為775/140005之土地暨其上第213建
    號即門牌號碼為台北市○○區○○里○○路○段8巷29號1樓
    之建物（下稱A房），及台北市○○區○○段三小段367地號
    、權利範圍568/10000之土地暨其上2093建號即門牌號碼為
    台北市○○區○○路六段42號1樓之建物（下稱B房）之所有
    權人。原告於民國97年2月29日向地政機關調閱上開房地之
    過戶資料，始知悉被告戊○○於未經原告同意之情形下，竊
    取原告之印鑑證明、土地、建物所有權狀、印鑑章，擅自以
    代理人身分並以「買賣」為由持偽造之買賣契約書、偽造之
    建物、不動產過戶登記申請書等物，於95年6月13日向地政
    機關申請A房之所有權移轉登記與被告戊○○，並於95年6月
    13日完成登記；而B房亦由被告戊○○分別於96年11月12日
    、97年2月20日以代理人身分並以「買賣」為由，向地政機
    關申請所有權移轉登記與被告丁○○，應有部分均為1/2，
    並分別於96年11月13日、97年2月23日完成登記，為此原告
    向被告戊○○、被告丁○○提出偽造文書之刑事告訴，由台
    灣台北地方法院檢察署97年度偵字第17460號審理中。上開
    房地係原告用以出租收取租金而賴以維生之經濟來源，實無
    贈與被告之意，而原告簽署「贈與同意書」、「不動產所有
    權移轉契約書」及「授權書」等文件，係被告戊○○利用原
    告僅接受二年日式教育不識字以及母親對兒子之信賴之便而
    訛詐原告所簽署，實無法用以證明原告有將A、B房贈與被告
    戊○○及被告丁○○之意。又倘認原告有贈與之意思，因原
    告係因遭被告戊○○詐欺而簽署上開文件，爰依民法第92條
    第1項撤銷上述贈與、所有權移轉以及授與代理權之意思表
    示。又關於B房部分，原告已於96年6月14日依民法第408條
    撤銷贈與。另被告戊○○在原告明確表示不予過戶之情形下
    ，仍於97年2月21日將原告所有之B房所有權應有部分1/2強
    行辦理所有權移轉登記至被告丁○○名下，自屬無權處分之
    行為，應屬無效。再者，A、B房均係以買賣為原因移轉所有
    權登記，然實際上無買賣資金往來，被告亦坦承實則兩造間
    為贈與關係，是「買賣」顯屬通謀虛偽意思表示，應為無效
    ，以買賣為原因之所有權移轉登記即失其法律上之原因。綜
    上，爰依民法第184條第1項、第179條以及第767條，聲明請
    求：(一)被告戊○○應將坐落台北市○○區○○段三小段第七
    五一、七五二、七五三地號土地（面積分別為214平方公尺
    、36 平方公尺、43平方公尺，權利範圍均為14000分之775
    ）暨其上建物即門牌號碼台北市○○路○段8巷29號1樓（建
    號213號），由台北市松山地政事務於民國九十五年六月十
    三日以買賣為登記原因而為之所有權移轉登記予以塗銷。(二)
    被告丁○○應將坐落台北市○○區○○段三小段第三六七地
    號土地（面積為640平方公尺、權利範圍為10000分之284）
    暨其上建物即門牌號碼台北市○○路○段42號1樓，權利範圍
    為2分之1（建號293號），由台北市信義政事務所於民國九
    十六年十一月十三日以買賣為登記原而為之所有權移轉登記
    予以塗銷。(三)被告丁○○應將坐落台北市○○區○○段三小
    段第三六七地號土地（面積為640平方公尺、權利範圍為
    10000分之284）暨其上建物即門牌號碼台北市○○路○段42
    號1樓，權利範圍為2分之1（建號293號），由台北市信義政
    事務所於民國九十七年二月二十一日以買賣為登記原因而為
    之所有權移轉登記予以塗銷。
三、被告則抗辯以：
  (一)原告主張被告未經原告同意，擅自以偽造文書之方式將上開
    不動產辦理所有權移轉登記，則原告自應先就被告有何「偽
    造文書」之不法行為負舉證義務。
  (二)原告未曾於97年2月農曆過年期間與被告戊○○爭執為何將
    上開房地過戶予被告，亦未曾於96年9月14日對被告表示撤
    銷B房之贈與。
  (三)前開不動產實為原告分別贈與予被告。B房係原告於96年9月
    19日簽立贈與同意書，將上開不動產贈與被告丁○○；A房
    則係原告於95年5月15日簽立不動產贈與所有權移轉契約書
    及授權書，將上開不動產贈與被告戊○○。原告簽立上開文
    件時，均由原告戊○○及其配偶歐以理當場將該文件內容，
    朗讀文義後加以說明，待原告確認無誤後，始由原告丙○○○簽名及捺指印於上。今原告對於該文件上之簽名及捺指印
    並不爭執，若原告否認其真實性，依舉證責任之分配原則，
    自應由原負舉證責任。再者，原告並非目不識丁，或者無法
    自理日常生活，對外為意思表示之人。又原告聲請傳訊之證
    人乙○○○、謝美蓮及沈謝慧珠等人，均與本件有利害關係
    ，且所述亦不一致，足見彼等證詞均不具證明力。
  (四)聲明：原告之訴駁回。
四、兩造不爭執之事項：
  (一)原告原為A房及B房之所有權人。
  (二)A房係於95年6月13日以買賣為原因移轉所有權登記予被告戊○○。
  (三)B房係先後於96年11月13日、97年2月23日以買賣為原因，移
    轉所有權登記予被告丁○○。
五、得心證之理由：
  (一)兩造間就A房及B房確實分別存在贈與契約關係：
    1.被告稱原告於95年5月15日簽立「不動產贈與所有權移轉
      契約書」及「授權書」，將A房贈與被告戊○○，另於96
      年9月19日書立「贈與同意書」，將B房贈與被告丁○○等
      情，業據提出上開契約書、同意書及授權書（本院卷第11
      4-116頁）附卷可稽，原告亦不否認前開文件上其簽名之
      真正（本院卷第207頁），並自認確實曾贈與B房予被告丁○○之事實（本院卷第231頁），應堪認被告上開所言為
      真實。
    2.原告雖主張其因不識字，不知其所簽署者乃贈與契約，故
      實際上並無贈與房地予被告之意思云云，惟原告既已在前
      開文件上簽名，衡諸常理，即係表示知悉並同意該等文件
      上所記載之內容，是其為前揭不知內容之主張，自應就該
      變態事實負舉證責任。經查，依卷附原告不爭執其真正之
      96年9月13日電話錄音譯文內容（本院卷第228頁）可知，
      原告於當天確實一再表示要將B房過戶予被告丁○○，是
      應認原告確有贈與B房予被告丁○○之意思無訛。再者，
      原告本人於95年5月17日及96年9月19日共領取9份印鑑證
      明乙節，有雲林縣古坑鄉戶政事務所98年3月27日雲古戶
      字第0980000552號函存卷為憑（本院卷第216-218頁），
      核其申請印鑑證明之時點與95年5月15日及96年9月19日兩
      造簽立前開贈與書面文件之時點甚為接近，益可佐證原告
      確有將A房及B房之所有權移轉登記予被告之意思。原告雖
      稱：96年9月19日當天，被告戊○○係向原告表示為辦理
      古坑鄉房地之過戶而須請領印鑑證明云云，惟前述96年9
      月13日之電話錄音譯文可證明原告與被告戊○○之配偶歐
      以理當時已談妥將於96年9月19日前往申請印鑑證明供辦
      理B房過戶予被告丁○○之用，且古坑鄉房地最遲於96年9
      月19日前之96年3月15日即已完成分割繼承登記，此有土
      地及建物登記第二類謄本（本院卷第253-255頁）在卷可
      稽，是原告上揭陳述，要難遽認實在。原告雖提出96年4
      月13日之郵政跨行匯款申請書、97年3月18日之國內匯款
      申請書、96年9月26日之匯款申請書（以上見本院卷第290
      -292頁）及房屋租賃契約書（本院卷第157-159頁），主
      張其確實不識字云云，惟96年4月13日之郵政跨行匯款申
      請書上雖有將「肆」寫錯及將電話填錯欄位之情，然該申
      請書上原告自承由他人代填之身分證統一編號亦有填錯欄
      位之情形，是不能以填錯欄位一事推論原告確實不識字，
      錯別字本身亦僅能證明原告教育程度不高，但亦無從證實
      原告不識字之情。又97年3月18日及96年9月26日之匯款單
      及房屋租賃契約書雖大部分之字跡與原告的不同，可佐原
      告所述係由他人代填乙節屬實，然前述96年4月13日之匯
      款申請書原告既可自行填寫，則無從以上開匯款單及租賃
      契約書非由原告本人所寫之情推論原告無讀寫能力。況依
      卷附原告之戶籍登記（本院卷第234頁），可知原告之教
      育程度為國小畢業，並非不識字，而被告主張原告能親自
      前往金融機構辦理匯款業務，又代其夫謝榮賢與他人簽訂
      房屋租賃契約等情，業經提出郵政跨行匯款申請書（本院
      卷第235頁）、房／店屋租賃契約書（本院卷第236頁）附
      卷為證，其上字跡確與原告的相似。再衡諸常情，縱原告
      十分信任被告戊○○，亦不致於簽名時，連簽署何種文件
      均不加聞問，然經本院先後於98年3月17日、98年5月26日
      曉諭原告陳報其在何情況下簽署前述贈與及授權文件，以
      究明原告當時主觀上究認為自己是簽署何種文件，然原告
      均未能說明，是原告所謂不知其所簽署者乃贈與文件之主
      張，實難採信。至證人即原告之女乙○○○及沈謝慧珠雖
      均證稱：97年大年初二一大早聽到原告和被告戊○○在廚
      房吵架，原告指責被告戊○○為何沒講一聲便將雲林古坑
      、A房及B房全部過戶云云（本院卷第205-207頁、本院卷
      第270頁背面），然上開證人均為原告之女，就A、B房原
      有繼承之期待利益，其先天立場即非公允，再參以證人乙○○○之配偶於證人作證時一再打岔及提示證人證詞（本
      院卷第206頁正背面筆錄參照），益佐證證人上開證詞確
      有極高之偏頗可能性，是本院要難僅憑該等證人之證詞認
      定97年2月間原告確有與被告戊○○就A、B房過戶一事起
      爭執，而原告在此之前不知A、B房過戶予被告之事。綜上
      所述，應認原告知悉其於95年5月15日及96年9月19日所簽
      署者乃贈與A、B房之同意文件，其與被告間之贈與契約確
      已成立。
  (二)原告不得主張依民法第92條第1項撤銷贈與之意思表示：
    原告雖主張被告戊○○係利用其不識字，於未告知前述文件
    係表示同意贈與A房、B房及授權被告戊○○辦理過戶之意情
    況下要求原告簽署，乃受詐欺而為贈與之意思表示云云，惟
    此一主張並不可採，已如前述，是原告尚不得依民法第92條
    第1項撤銷前揭贈與之意思表示。
  (三)原告在B房所有權移轉登記予被告丁○○前並未依民法第408
    條撤銷其B房之贈與：
    原告主張其雖曾於96年9月13日表示過同意將B房贈與被告丁○○，惟翌日詢問3位女兒後，已當場打電話告知被告戊○○因女兒們反對而作罷，故原告前於96年9月14日即已向被
    告戊○○撤銷B房之贈與等情，為被告所否認，則原告自應
    就上開對其有利之積極事實負舉證責任。經查，證人即原告
    女兒謝美蓮及謝慧珠雖均證稱確有原告上開主張之事實（本
    院卷第268-272頁），然同為原告之女之證人乙○○○在之
    前曾證稱：沒聽過原告將不動產贈與給被告等語（本院卷第
    206頁），再參以前述原告確如上開電話錄音譯文內容所述
    於96年9月19日申請印鑑證明之情，實難認原告確曾於96年9
    月14日為撤銷贈與B房之意思表示，從而，原告此部分之主
    張，亦難遽信。
  (四)原告復稱於97年2月6日獲悉被告戊○○擅自將原告之房地辦
    理過戶後，隨即向被告戊○○表示未曾同意將名下房地移轉
    登記與被告二人，是原告顯已撤回被告戊○○之代理權及撤
    銷對被告丁○○之贈與，詎被告戊○○仍無視原告之意思，
    於97年2月21日將B房應有部分1/2移轉登記至被告丁○○名
    下，自屬無權處分之行為云云，惟本件難認原告確曾於97年
    2月6日對被告戊○○表示不同意將A、B房移轉所有權予被告
    ，已如前述，是原告上開無權處分之主張，亦難認為有據。
  (五)原告末又主張：本件2筆房地均係以買賣為原因移轉所有權
    登記，然實際上無買賣資金往來，被告亦坦承實則兩造間為
    贈與關係，核屬通謀虛偽意思表示，應為無效，以買賣為原
    因之所有權移轉登記即失其法律上之原因云云，然兩造間既
    有贈與A房及B房之債權契約存在，復有所有權移轉之物權契
    約合意並已完成所有權移轉登記之物權行為，即難謂該所有
    權移轉登記無法律上之原因，至不動產登記時雖登記「買賣
    」為原因，然此僅係行政管理上之登記，如不符實則可請求
    更正，尚不得執此即謂其所有權移轉登記無法律上之原因，
    從而，原告此一主張，亦不成立。
  (六)綜上所述，兩造間就A房及B房既有贈與契約存在，該等不動
    產並因而分別移轉所有權登記至被告二人名下，則原告依民
    法第767條、第184條及第179條之規定，請求如聲明所示，
    即無理由，應予駁回。
  (七)兩造其餘之攻擊防禦方法及證據資料，經本院斟酌後，認為
    均不足以影響本判決之結果，自無一一詳予論述之必要，附
    此敘明。
六、訴訟費用之負擔：民事訴訟法第78條。
中    華    民    國    98    年    6     月    26    日
                  民事第二庭    法  官  歐陽漢菁
以上正本係照原本作成
如對本判決上訴，須於判決送達後20日內向本院提出上訴狀
中    華    民    國    98    年    6     月    26    日
                                書記官  吳貞瑩


司法院資訊處製作；財團法人民間司法改革基金會備份。
